臺灣雲林地方法院民事判決　　　　　　　 96年度婚字第147號
原　　　告　甲○○
被　　　告　乙○○
上列當事人間離婚事件，本院於中華民國96年5 月28日言詞辯論
終結，判決如下：
    主      文
准原告與被告離婚。
訴訟費用新臺幣仟元由被告負擔。
　　事實及理由
一、原告主張：兩造於民國82年1 月29日在鈞院辦理公證結婚，
    但未辦理結婚登記。詎被告竟於83年7 月7 日晚間告知原告
    要回嘉義不再回來，即騎機車離去，迄今已12年餘，被告僅
    於離家後2 、3 個月打過1 次電話，要求原告將其衣服裝箱
    ，用貨運寄到其現在住所，之後被告另打過電話要原告將其
    老花眼鏡寄送予其。若被告有意願與原告維持婚姻，應會在
    取得老花眼鏡時，表示要返家同居。或者原告住處外有信箱
    ，若被告有意願回來，也可將信投在裡面，告訴原告說其想
    回來，但被告沒有這樣做。被告顯係惡意遺棄原告在繼續狀
    態中。又兩造迄今分居業已12年餘，已無婚姻之實質關係可
    言，且此分居之事由不可歸責於原告，雙方已無復合或維持
    婚姻之可能，自屬難予維持婚姻之重大事由為此依民法第
    1052條第1 項第5 款、同條第2 項之事由，請求法院擇一判
    決離婚等語。
二、被告方面：被告陳稱不願離婚，雖對兩造分居12年餘之事實
    不爭執，但抗辯其離家係因原告多次毆打被告，且原告喝醉
    酒就會亂打人，或打電話騷擾被告之女兒。且被告曾返家，
    但因原告住處大門深鎖，而未能返家等語，資為抗辯。被告
    另陳稱因其婚後沒有工作，且被告現在已快60歲了，無謀生
    能力，尚靠弟弟救助，故如原告願支付贍養費讓被告以後生
    活有依靠就願意離婚等語。
三、得心證之理由：
  (一)按婚姻無效或撤銷婚姻，與確認婚姻成立或不成立及離婚或
    夫妻同居之訴，專屬夫妻之住所地或夫、妻死亡時住所地之
    法院管轄。但訴之原因事實發生於夫或妻之居所地者，得由
    各該居所地之法院管轄，民事訴訟法第568 條第1 項定有明
    文。本件原告據以為起訴事實之地點為兩造共同居住處所即
    雲林縣斗南鎮埤麻里新厝46-1號，係在本院訴訟轄區內，是
    本院有管轄權，合先敘明。
  (二)另按結婚應有公開之儀式及二人以上之證人，又結婚不具備
    該等方式者無效，民法第982 條第1 項及第988 條第1 款分
    別定有明文。又經依戶籍法為結婚之登記者，依同法第982
    條第2 項之規定，雖推定其已結婚，然僅有推定之效力，當
    事人仍得提出反證以推翻之。另所謂「公開之儀式」係指結
    婚之當事人應行定式之禮儀，使不特定人得以共聞共見認識
    其為結婚者而言（最高法院51年台上字第551 號判例參照）
    。
  (三)兩造係公證結婚，僅未至戶政機關辦理結婚登記一節，業據
    原告提出兩造結婚公證書影本及戶籍謄本各1 件為證，堪認
    兩造之婚姻符合民法第982 條第1 項之規定，具有結婚之形
    式要件，兩造雖未至戶政機關辦理結婚登記，其婚姻仍為有
    效，原告自得提起本件訴訟。
  (四)按夫妻互負同居之義務，但有不能同居之正當理由者，不在
    此限；又夫妻之一方以惡意遺棄他方在繼續狀態中者，他方
    得向法院請求離婚，民法第1001條、第1052條第1 項第5 款
    分別定有明文。次按，夫妻互負同居之義務，如無不能同居
    之正當理由，拒絕與他方同居，即係民法第1052條第5 款，
    所謂以惡意遺棄他方，此有最高法院29年上字第254 號判例
    可資參照。而「惡意」係指夫妻之一方積極企圖破壞夫妻共
    同生活關係或容任其受破壞之意；至「遺棄」則包含無正當
    理由不履行夫妻同居義務之行為，亦即夫妻之一方無正當理
    由置他方於不顧，離去法定住所或約定住所，抑或將他方逐
    出之行為，即屬無正當理由不履行夫妻同居義務，均足以構
    成「遺棄」。亦即，若夫妻之一方無正當理由而不履行同居
    義務，並有意或容任夫妻共同生活之廢止，即可構成「惡意
    遺棄」。倘惡意遺棄他方而有相當時間之繼續者，自符上開
    民法第1052條第1 項第5 款所規定之訴請離婚事由。
  (五)經查，本件兩造之婚姻關係現仍存續中，惟被告自83年7 月
    7 日離家迄今逾12年未返家與原告同居等情，為被告所是認
    ，並有原告所提出之兩造戶籍謄本及結婚公證書影本在卷可
    參，堪信原告之主張屬實。被告雖抗辯是係因原告喝醉酒就
    亂打人，或打電話騷擾其女，致其女哭鬧不休，其因而離家
    返回嘉義。被告此部分抗辯，未具其提出任何證據證明屬實
    ，自難認定無訛。原告雖自承曾毆打被告2 次，惟原告否認
    有多次毆打行為，併陳稱兩造發生爭執之原因，係因被告表
    示要介紹女友給原告，或不斷詢問原告以前交往女友之情形
    等語。被告則對原告上開所述表示因時隔久遠已忘記云云。
    本院認為兩造係夫妻關係，不致無故產生爭執，原告陳稱之
    爭執原因，被告雖表示忘記，然妻子要為丈夫介紹女友，此
    等言語有背於夫妻結婚之誠摯基礎，亦有違常情，如被告確
    無上開言語，當可直接否認，是顯見原告所述不虛。原告並
    非無故毆打被告，行為雖屬不當，但仍難認原告所為構成不
    堪同居之虐待。從而，被告主張因原告有虐待行為，因而離
    家不與原告同居，難認有正當之事由。又被告離家多年，如
    有返家與原告同居之意願，以目前通訊方式發達之情形，當
    不致原告均不知情，是被告係惡意遺棄原告於繼續狀態中，
    亦可認定。從而，被告自83年7 月7 日起離家迄今已12年餘
    ，對原告漠不關心，兩造已長達12年未共同生活，被告離家
    不歸之行為，不僅有違背同居義務之客觀事實，且有拒絕同
    居之主觀情事，且查無被告有何其他不能同居之正當理由，
    揆諸上揭法條與判例要旨，原告以被告惡意遺棄原告於繼續
    狀態中為由，起訴請求判決離婚，依法自無不合，應予准許
    。
  (六)本件原告雖另依同法條第2 項規定請求判決與被告離婚，然
    與前開請求，係同一之原告對於同一之被告，基於各該權利
    在同一訴訟程序，以單一之聲明，要求法院擇一判決，為選
    擇合併之訴。前開請求既有理由，其訴訟目的已達，本院即
    毋庸就同法條第2 項之離婚事由另為審理，併此敘明。
  (七)本件事證已臻明確，兩造其餘攻擊防禦方法及舉證，核與判
    決基礎不生影響，爰不一一論述，附此敘明。
四、據上論斷，原告之訴為有理由，依民事訴訟法第78條，判決
    如主文。
中　　華　　民　　國　　96　　年　　6　 月　　11　　日
                  家事法庭  法　官    李明鴻
如對本判決上訴，須於判決送達後20日內向本院提出上訴狀（須
附繕本）並需繳納上訴費用新臺幣4,500 元。
以上正本係照原本作成。
中　　華　　民　　國　　96　　年　　6　 月　　11　　日
                            書記官    陳美華
